【裁判字號】    96,簡更一,5
【裁判日期】    970623
【裁判案由】    菸酒管理法
【裁判全文】
臺中高等行政法院判決
                                 96年度簡更一字第00005號
原      告  甲○○
被      告  南投縣政府
代  表  人  乙○○
訴訟代理人  辛○○
輔  佐  人  戊○○
            己○○
被告參加人  新羚實業有限公司
代  表  人  丁○○
訴訟代理人  郭賢傳  律師
輔  佐  人  丙○○
上列當事人間因菸酒管理法事件，原告不服財政部中華民國95年
2月22日台財訴字第09500026030號訴願決定，提起行政訴訟，本
院判決後，被告提起上訴，經最高行政法院發回，本院判決如下
：
    主  文
訴願決定及原處分均撤銷。
訴訟費用由被告負擔。
    事實及理由
一、緣被告所屬菸酒查緝小組於民國（下同）94年2月25日會同
    財政部國庫署人員於南投縣竹山鎮「旺客隆商行」之營業處
    所查獲陳列販售「香醇行米酒」及「蓬萊米酒」酒品乙批（
    下稱系爭酒品），經「新羚實業有限公司」（下稱新羚公司
    ）指認仿冒該公司產製之「香醇行米酒」及「蓬萊米酒」，
    系爭酒品經「旺客隆商行」負責人壬○○指陳及原告確認，
    係原告提供予「旺客隆商行」作為「贈品」促銷之用，被告
    以原告未能提供明確事證交代該批酒品來源，違法事證明確
    ，爰依菸酒管理法第47條規定，處新臺幣（下同）5萬元罰
    鍰。原告不服，提起訴願，遭決定駁回，提起行政訴訟，經
    本院95年簡字第59號判決訴願決定及原處分均撤銷，被告不
    服，提起上訴，經最高行政法院96年判字第1161號判決將原
    判決廢棄，發回本院更審。
二、原告起訴及陳述意旨略謂：
    原告係新羚公司之批發商，於93年至94年2月間，先後向新
    羚公司購買蓬萊米酒及香醇行米酒共計6,650箱販賣，該批
    米酒係由新羚公司僱用之司機庚○○送貨，有送貨單影本、
    新羚公司負責人丁○○與其夫丙○○親筆之核算簽單影本及
    原告為給付貨款於94年1月13日在第一銀行匯10萬元予新羚
    公司之匯款單影本可證，並經該司機庚○○到庭結證伊確有
    送貨給原告並收受現金支票交給丙○○，原告所提出之估價
    單上字跡為其所寫等語。另原告因未辦營業登記，銷售新羚
    公司上開米酒，漏開發票及未申報營業稅部分，亦經財政部
    臺灣省中區國稅局（以下簡稱為中區國稅局）於94年12月13
    日以94年度財營業字第65094000617號處分書科處罰鍰332,
    400元在案，有該處分書影本可稽。再參酌97年4月9日鈞院
    履勘被告扣案之「香醇行米酒」104瓶及「蓬萊米酒」63瓶
    時，新羚公司負負責人丁○○坦承「香醇行米酒」104瓶，
    瓶底有回收標誌，可確認係該公司生產，此有勘驗筆錄可證
    ；系爭酒品為同一批產品，豈有部分是該公司生產、部分是
    仿冒之理？足證系爭蓬萊米酒及香醇行米酒確係向新羚公司
    購買之米酒，並非原告產製之私酒，原處分以原告轉讓旺客
    隆商行之系爭蓬萊米酒及香醇行米酒，係原告仿製之私酒科
    處罰鍰，顯有違誤。況如前所述，原告未辦營業登記，販賣
    系爭蓬萊米酒及蓬萊米酒，漏開統一發票及漏未申報營業稅
    逃漏營業稅部分，業經中區國稅局於94年12月13日以94年度
    財營業字第65094000617號處分書科處罰鍰332,400元在案，
    被告再對原告科處罰鍰50,000元，同批貨竟能兩罰，有違一
    事不二罰原則，因求為判決撤銷訴願決定及原處分云云。
三、被告答辯意旨略謂：
    (一)原告以所陳稱為新羚公司銷貨之估價單等單據，向財政部
      台灣省中區國稅局所屬虎尾稽徵所檢舉新羚公司漏稅金額
      高達1,700餘萬元，並承認涉嫌違反營業稅法等相關規定
      ，經該所以94年度財營業字第65094000617號處分書裁處
      332400元罰鍰在案。惟原告以新羚公司逃漏菸酒稅部份尚
      在偵辦中，並對未經科學檢驗即以系爭酒品為私酒裁處表
      示不服。本案係經檢舉被告94年2月25日於南投縣竹山鎮
      旺客隆商行之營業處所查獲涉嫌仿冒新羚公司產製之「蓬
      萊米酒」（產製、有效期限：2005.01.09-2006.01.09）
      及「香醇行米酒」（產製、有效期限：2004.10.01-2005.
      10.01）。案經新羚公司負責人丁○○分別於94年2月25日
      及94年3月17日兩次談話筆錄中指出，就該批「蓬萊米酒
      」酒品外包裝顏色、製造日期、回收標示均與真品有異。
      另於94年3月17日之談話筆錄中指出，查扣之該「香醇行
      米酒」酒品瓶身材質重量不足及產品暗號與真品不同。又
      原告所提之無法證明是否為新羚公司所簽發之「無任何表
      首」影本簽單證物（客觀認定條件1.無出貨人名稱、2.無
      商品名稱、3.亦無合理價金參考價格。），其舉證之「證
      據力」薄弱。依財政部93年7月12日台財庫中字第0930391
      0550號函及94年9月29日台財庫中字第09403915400號函示
      略以：對菸酒販賣業者無法提供明確事證交代酒品來源，
      並經酒製造業者確認「非為其產製者」，該違法酒品請以
      私酒論處，又目前財政部認證合格之檢驗機構僅就甲醇、
      鉛、二氧化硫、乙醇等含量之衛生檢驗，並無檢驗更精密
      之酒品比對技術。被告仍依上揭函示裁處原告販賣私酒，
      違反菸酒管理法47條規定，處5萬元罰鍰。
    (二)原告於94年4月1日陳情本案刻由台灣省中區國稅局處理中
      ，請被告依法洽辦，查原告所述內容有關「一行為不二罰
      」之爭議問題，業經最高行政法院96年度判字第01161號
      判決文已明示並無違背法理原則。另94年4月20日攜原告
      於竹山鎮銘宏行及巧鄰商店購得之新羚公司產製之「蓬萊
      米酒」與「二鍋頭高梁酒」向被告檢舉該酒品未依規製造
      由酒精加水混合而成，惟新羚公司設立地點在台中縣，依
      規定隸屬台中縣政府管轄，上揭爭議及認定標準，全案經
      被告以94年4月29日府財菸字第09400857440號函及94年5
      月5日府財菸字第09400893090號函將原告所提供之檢舉案
      件及被告查得之相關資料移送權責單位裁處。故對於原告
      所陳情及檢舉之案件均依法處理並無不當之情事。對於原
      告辯述公務員應依刑事訴訟法第3條對有利及不利之情形
      一律注意斟酌處理部份，被告94年11月22日以府財菸字第
      09402320590號函請新羚公司及原告於94年11月28日就本
      案所有疑點當面對質，惟原告屆期未到府說明，乃依客觀
      事實證據依法裁處，請判決駁回原告之訴等語。
四、參加人答辯意旨略謂：
    (一)本件被告查獲之系爭米酒並非參加人所生產，上開查獲米
      酒依其瓶身標明生產日期為2005.01.09到期日為2006.01.
      09，並非參加人之生產批號，再者，參加人生產米酒所使
      用之包裝瓶子，係向正規廠商訂製，瓶底有△之回收標誌
      ，參加人使用之瓶身外觀、材質及回收標誌與上開被告查
      獲之米酒瓶子明顯不同。
    (二)被告查獲上開米酒後，原告曾向參加人要求就上開米酒開
      立發票，俾使其不受罰，惟不為參加人所接受，因參加人
      係向主管機關合法申請設立，嚴控品質，無法同意原告向
      參加人購買少量米酒為方法，而以大量來路不明米酒摻雜
      ，欺瞞消費者。
    (三)系爭酒品經送請臺灣菸酒股份有限公司酒研究所化驗，依
      研究報告書編號97042-1、97042-3檢驗結果，編號NS1蓬
      萊米酒酒精濃度20.8、甲醇24，編號CN1蓬萊米酒酒精濃
      度21.1、甲醇14，兩者成分截然不同，且兩者有效日期標
      示一為2006.01.09，另一為2005.12.01，由上述化驗可知
      ，兩者之蓬萊米酒，一為參加人所生產，另一則否，原告
      所稱顯然不實，意圖卸責，不足採信，請判決駁回原告之
      訴云云。
五、本院查：
    (一)本件原告對被告以其轉讓私酒為由科處罰鍰50,000元不服
      ，其起訴意旨除主張被查獲之系爭米酒確係代理經銷新羚
      公司產製之米酒，並非仿冒該公司產製之米酒外，並主張
      伊因未辦理營業登記，販賣新羚公司產製之蓬萊米酒及香
      醇行米酒，逃漏營業稅部分，業經中區國稅局於94年12月
      13日以94年度財營業字第65094000617號處分書處罰鍰332
      ,400元在案，被告再以轉讓私酒為由科處罰鍰50,000元，
      有違一事不二罰原則云云乙節。查販賣或轉讓私酒不以未
      辦理營業登記者為限，其已辦理營業登記，並有開立發票
      及申報營業稅而販賣私酒者，其行為並不構成違反營業稅
      法之處罰要件，應依違反菸酒管理法第第47條規定處罰；
      而未辦理營業登記，販賣非私酒，且未開立發票逃漏營業
      稅者，則係依加值型及非加值型營業稅法（下稱營業稅法
      ）之規定處罰，不構成違反菸酒管理法第47條之處罰要件
      。至於行為人未辦營業登記而販賣私酒，且未開立發票及
      申報營業稅者，因其有販賣私酒及未辦營業登記、漏開發
      票、漏報營業稅之2行為存在，自應由縣市政府及國稅局
      分別依違反菸酒管理法第第47條規定及營業稅法第51條之
      規定處罰。本件原告未辦理營業登記，販賣新羚公司產製
      之蓬萊米酒及香醇行米酒，並漏開發票逃漏營業稅乙案，
      固經中區國稅局以94年12月13日94年度財營業字第650940
      00617號處分書處罰鍰332,400元，惟本件原處分則係以原
      告贈與旺客隆商行之蓬萊米酒及香醇行米酒，係仿製新羚
      公司產製之米酒，認原告有轉讓私酒之行為，而依菸酒管
      理法第47條之規定處罰鍰5萬元，依上說明，自無違反一
      事不再理之問題，原告主張原處分有違一事不再理原則之
      違法，尚屬誤解法律，合先明。
    (二)次查菸酒管理法第47條規定：「販賣、運輸、轉讓或意圖
      販賣而陳列私菸、私酒者，處新臺幣五萬元以上五十萬元
      以下罰鍰。但查獲物查獲時現值超過新臺幣五十萬元者，
      處查獲物查獲時現值一倍以上五倍以下罰鍰。」是本條法
      律之規定，其處罰之行為樣態有販賣、運輸、轉讓或意圖
      販賣而陳列私菸、私酒；本件原處分認定之事實係以原告
      贈送南投縣竹山鎮旺客隆商行之蓬萊米酒及香醇行米酒一
      批，經新羚公司指認係仿冒該公司產製之「香醇行米酒」
      及「蓬萊米酒」，因而認定原告有轉讓私酒行為，而依菸
      酒管理法第47條規定處罰。惟審理中，經本院通知證人即
      南投縣竹山鎮旺客隆商行負責人壬○○到庭作證，據其結
      證稱，94年農曆過年前，旺客隆商行開張時，伊小叔癸○
      ○送蓬萊米酒及香醇行米酒共計100箱與伊作贈品，並非
      原告贈送伊，該批米酒伊在開張時曾作為贈品，其後店員
      予以標價販賣等語。經另通知證人癸○○到庭作證，據其
      結證稱，伊在雲林縣西螺鎮經營旺客隆五金商行，伊二嫂
      壬○○在南投縣竹山鎮旺客隆五金商行，該店開張時，伊
      向原告購買蓬萊米酒及香醇行米酒共計100箱，送給壬○
      ○作為贈品，每箱約為3百餘元，共計3萬餘元，伊簽發即
      期支票與原告，該支票號碼已無從查考等語。上開2證人
      之證言，不惟經原告供承屬實，且壬○○與原告非親非故
      ，按之一般常情，渠經營五金店開張，原告不可能贈送
      100箱價值3萬餘元之贈品與伊，是渠等證稱係雲林縣西螺
      鎮經營旺客隆五金商行之癸○○向原告購買後贈與其二嫂
      壬○○，應可採信。是本件原告之行為係販賣系爭米酒與
      癸○○，並非贈送系爭米酒與壬○○，二者行為樣態不同
      ，原處分以原告轉讓系爭米酒與壬○○，對原告科處罰鍰
      ，其認定之事實已有錯誤。再查被告查獲之米酒，其中香
      醇行米酒確係新羚公司產製，已據新羚公司負責人丁○○
      於97年4月9日本院在南投縣政府履勘時，予以辨認無誤，
      有本院97年4月9日勘驗筆錄在卷可按，則原處分認定其查
      扣之香醇行米酒，係原告仿製新羚公司產製之私酒，予以
      科罰，亦有違誤。從而，本件原處分於法不合，訴願決定
      予以維持，亦有可議，原告訴請撤銷為有理由，爰將訴願
      決定及原處分均撤銷，以維公允。至於被告查扣之蓬萊米
      酒乙批，新羚公司認非其產製之米酒，原告則以伊販賣新
      羚公司產製之蓬萊米酒及香醇行米酒，逃漏營業稅，經中
      區國稅局於94年12月13日以94年度財營業字第6509400061
      7號處分書科處原告罰鍰332,400元，足證該批米酒，確係
      新羚公司產製之米酒，並非私酒等語，兩者之主張何者為
      可採，因原處分並非認定原告「販賣」該批米酒予以科罰
      ，而原處分以原告「轉讓」私酒科罰部分，業經本院撤銷
      ，已見前述，是原告有無「販賣」私酒，並非本件原處分
      之標的，亦即該部分並未經被告科罰，依法本院即不得以
      判決認定其是否仿製新羚公司生產之米酒，併予明。至
      兩造其餘訴辯事由，尚不影響本件實體之決定，已無庸逐
      一論述，亦予敘明。又本件係屬簡易案件，爰不經言詞辯
      論，逕為判決。
據上論結，本件原告之訴為有理由，依行政訴訟法第233條第1項
、第236條、第195條第1項前段、第98條第1項前段，判決如主文
。
中    華    民    國    97    年    6     月    23    日
                臺中高等行政法院第三庭
                                法  官  林  金  本
以上正本證明與原本無異。
如不服本判決，應於判決送達後20日內，以本訴訟事件所涉及之
法律見解具有原則性者，始得向本院提出上訴狀並表明上訴理由
，經最高行政法院許可，否則不得上訴；如於本判決宣示後送達
前提起上訴者，應於判決送達後20 日內補提上訴理由書（均應
依對造人數提出繕本）。
中    華    民    國    97    年    6     月    23    日
                                書記官  蔡  騰  德


司法院資訊處製作；財團法人民間司法改革基金會備份。
